臺灣臺中地方法院刑事判決　　　　　　　99年度訴字第2049號
公　訴　人　臺灣臺中地方法院檢察署檢察官
被　　　告　戴子雄
選任辯護人　黃淑怡律師
　　　　　　林辰彥律師
上列被告因違反藥事法案件，經檢察官提起公訴（99年度偵字第
3518、9478號），本院判決如下：
    主    文
戴子雄無罪。
    理    由
一、公訴意旨略以：被告戴子雄自民國96年間，即在前臺北縣中
    和市○○街29之2號2樓「嘉欣生物科技有限公司」（下稱嘉
    欣公司）擔任業務人員，自97年6月起，負責嘉欣公司之各
    項食品進口、批發等業務，且自同年9月起，甚且為該公司
    之名義負責人。緣嘉欣公司前於97年1月間，向美國之「AIE
    PHARMACEUTICALS INC.」公司進口3萬顆散裝之「9133，Bul
    k」膠囊裸粒後，被告便以合法掩飾非法之方式，由不詳處
    所取得數量不詳、未經許可添加N-Desmethylsibutramine減
    肥類西藥成分之相同包裝膠囊藥品，混入前開進口之「9133
    ，Bulk」膠囊內，其明知含有N-Desmethylsibutramine減肥
    類西藥成分之膠囊，係未經衛生主管機關核准而擅自製造之
    偽藥，竟基於販賣偽藥之犯意，於97年8月間，以每顆膠囊
    新臺幣（下同）40元之價格，將前揭混雜後之其中3萬顆膠
    囊出售予不知情之臺中市○○○○街30號1樓「臺灣活力元
    素股份有限公司」（下稱臺灣活力元素公司）實際負責人顏
    忠亨（所涉違反藥事法部分，業經臺灣臺中地方法院檢察署
    檢察官為不起訴處分確定），旋因產品銷售狀況不佳，顏忠
    亨遂於同年12月間，將2萬5,000顆膠囊退還予嘉欣公司。嗣
    被告再將各該膠囊分別包裝為每罐200顆裸粒膠囊（下稱散
    裝膠囊）、每片10顆膠囊（膠囊表面並未打字標示，下稱半
    成品）及每盒30顆膠囊（膠囊表面打上9133 Show字樣，下
    稱為成品）3種樣式，並以「9133 Show」為產品名稱，再行
    出售予不知情之藥局，銷售範圍遍及全臺多家藥局，其中出
    售至前臺中縣境內者包括「保昇大藥局」、「民翔藥局」、
    「亞洲藥師藥局」、「廣泰藥局」等藥局，臺中市境內則包
    括「哈佛藥局」、「德春藥局」、「亞培藥局」、「中心藥
    局」等藥局。嗣於99年2月4日上午，經法務部調查局臺中市
    調查站持本院核發之搜索票，前往嘉欣公司執行搜索，當場
    查獲「9133 Show」成品3270顆、半成品4213顆、散裝膠囊3
    箱（共約3萬顆）、嘉欣公司鋪貨店家明細1冊、臺灣活力元
    素公司9133 Show膠囊退貨單1張、嘉欣公司9133 Show 出貨
    取貨明細表1份、9133標籤貼紙6份、教育資料2份、產品說
    明書2張等物。因認被告涉犯藥事法第83條第1項之明知為偽
    藥而販賣罪嫌等語。
二、按犯罪事實應依證據認定之，無證據不得認定犯罪事實；不
    能證明被告犯罪者，應諭知無罪之判決，刑事訴訟法第154
    條第2項、第301條第1項分別定有明文。又認定不利於被告
    之事實，須依積極證據，苟積極證據不足為不利於被告事實
    之認定時，即應為有利於被告之認定，更不必有何有利之證
    據；認定犯罪事實所憑之證據，雖不以直接證據為限，間接
    證據亦包括在內，然而無論直接或間接證據，其為訴訟上之
    證明，須於通常一般之人均不致有所懷疑，而得確信為真實
    之程度者，始得據為有罪之認定，若其關於被告是否犯罪之
    證明未能達此程度，而有合理性懷疑之存在，致使無從形成
    有罪之確信，根據「罪證有疑，利於被告」之證據法則，即
    不得遽為不利於被告之認定。再事實之認定，應憑證據，如
    未能發現相當證據，或證據不足以證明，自不能以推測或擬
    制之方法，以為裁判之基礎，最高法院分別著有30年上字第
    816號、76年臺上字第4986號、40年臺上字第86號判例可資
    參照。又依藥事法第82條第1項及第83條第1項之構成要件，
    不僅行為人客觀上須有輸入、販賣、供應、調劑或意圖販賣
    而陳列禁藥或偽藥之行為，主觀上必須對輸入禁藥或偽藥有
    所認識，就所販賣、供應、調劑或意圖販賣而陳列禁藥或偽
    藥之行為明知，始足當之，如行為人依經驗法則無法認識或
    明知是否為禁藥或偽藥，既欠缺主觀要件，自難令負藥事法
    第82條第1項或同法第83條第1項之罪責。
三、本件公訴人認被告戴子雄涉有前揭犯行，無非係以：(一)證人
    顏忠亨、蘇小鳳、黃俊傑、林秋敏於偵查中之證述。(二)嘉欣
    公司與證人顏忠亨簽訂之買賣合約書、行政院衛生署食品藥
    物管理局99年6月2日FDA研字第0990024377號函暨函附之檢
    驗報告書、嘉欣公司進口報單、公司登記資料、臺中市衛生
    局98年8月12日衛藥字第0980041421號函暨函附之行政院衛
    生署藥物食品檢驗局檢驗報告書。(三)扣案之「9133 Show」
    成品3270顆、半成品4213顆、散裝膠囊3箱（共約3萬顆）、
    嘉欣公司鋪貨店家明細1冊、臺灣活力元素公司9133 Show膠
    囊退貨單1張、嘉欣公司9133 Show出貨取貨明細表1份、913
    3標籤貼紙6份、教育資料2份、產品說明書2張等物，資為論
    據。訊據被告固坦認其有於97年1月為嘉欣公司接洽進口「9
    133，Bulk」膠囊，並從97年8月開始，以每顆40元的價格賣
    出3萬顆該膠囊給臺灣活力元素公司，且前開膠囊於97年12
    月被臺灣活力元素公司退貨後，被告則將該膠囊自行分裝成
    200顆1罐、10顆1片、30顆1盒等方式出售給全台的藥局等情
    ，惟堅詞否認有何販賣偽藥之犯行，辯稱：伊並不知道該膠
    囊有偽藥的成份，伊在進口的時候，有將系爭膠囊送去檢測
    ，但不知道要作這個項目即N-Desmethy lsibutramine成分
    的檢測，也不知道哪裡可以作此項目檢測；且伊並無另外再
    加入其他藥品於系爭膠囊來販售等語置辯。
四、證據能力之說明：
  (一)按被告以外之人於偵訊中向檢察官所為之陳述，除顯有不可
    信之情況者外，得為證據，刑事訴訟法第159條之1第2項定
    有明文。而所謂不可信情況之認定，法院應審酌被告以外之
    人於陳述時之外在環境及情況，例如：陳述時之心理狀況、
    有無受到外力干擾等，以為判斷之依據，故係決定陳述有無
    證據能力，而非決定陳述內容之證明力。是被告以外之人前
    於偵查中已具結而為證述，除反對該項供述得具有證據能力
    之一方，已釋明「顯有不可信之情況」之理由外，皆得為證
    據；又司法實務運作上，咸認偵查中檢察官向被告以外之人
    所取得之陳述，原則上均能遵守法律規定，不致違法取供，
    被告以外之人於偵查中依法應具結者已具結，向檢察官所為
    之陳述，原則上具有證據能力。本案證人顏忠亨、蘇小鳳、
    黃俊傑、林秋敏於檢察官偵查時以證人身份作證，經檢察官
    告以具結之義務及偽證之處罰，並經具結而陳述，且無證據
    顯示係遭受強暴、脅迫、詐欺、利誘等外力干擾情形，並無
    顯不可信之情況，是其等於檢察官偵訊中之證述，自有證據
    能力。
  (二)按被告以外之人於審判外之陳述，雖不符刑事訴訟法第159
    條之1至之4等4條之規定，而經當事人於審判程序同意作為
    證據，法院審酌該言詞陳述或書面陳述作成時之情況，認為
    適當者，亦得為證據；當事人、代理人或辯護人於法院調查
    證據時，知有刑事訴訟法第159條第1項不得為證據之情形，
    而未於言詞辯論終結前聲明異議者，視為有前項之同意，同
    法第159條之5定有明文。核其立法意旨，在於傳聞證據未經
    當事人之反對詰問予以核實，原則上先予排除。惟若當事人
    已放棄反對詰問權，於審判程序中表明同意該等傳聞證據可
    作為證據；或於言詞辯論終結前未聲明異議，基於尊重當事
    人對傳聞證據之處分權，暨證據資料愈豐富，愈有助於真實
    發見之理念，且強化言詞辯論主義，使訴訟程序得以順暢進
    行，上開傳聞證據亦均具有證據能力。查檢察官、被告及其
    辯護人就以下本案採為判決基礎之前臺北縣政府99年2月3日
    北府經登字第0993064163號函暨附件嘉欣公司登記案卷、嘉
    欣公司與顏忠亨簽訂之買賣合約書、臺灣活力元素公司97年
    12月22日退貨單、行政院衛生署衛署食字第0960409628號函
    暨輸入錠狀（膠囊狀）食品明細表、嘉欣公司97年、98年進
    口報單、臺灣檢驗科技股份有限公司96年11月29日、99年1
    月4日之檢驗報告、行政院衛生署藥物食品檢驗局98年8月3
    日藥檢參字第0980014255號函暨附件檢驗報告書、行政院衛
    生署食品藥物管理局99年6月2日FD A研字第0990024377號函
    暨附件檢驗報告書、行政院衛生署食品藥物管理局99年9月
    13日FDA藥字第0990050298號、99年11月1日FDA藥字第09900
    58556號函暨所檢附之藥物審議委員會書面審查意見、臺灣
    檢驗科技股份有限公司99年12月13日台檢（化超）字第9912
    1302號函等文書資料，均未曾於言詞辯論終結前爭執其證據
    能力或聲明異議，本院審酌上開書證作成時之情況，並無違
    法取證之瑕疵，認以之作為證據為適當，揆諸上開規定，上
    開文書資料均有證據能力，合先敘明。
五、經查：
  (一)被告為嘉欣公司之名義及實際負責人，並於97年1月為嘉欣
    公司向美國之「AIE PHARMACEUTICALS INC.」公司進口3萬
    顆「9133，Bulk」膠囊（下爭系爭膠囊）。於97年8月間，
    被告以系爭膠囊之名義、每顆40元之價格，出售3萬顆予臺
    灣活力元素公司實際負責人顏忠亨，嗣因該產品銷售狀況不
    佳，顏忠亨遂於同年12月間，將2萬5,000顆膠囊退還予嘉欣
    公司。被告則再將前開膠囊分別包裝為每罐200顆裸粒膠囊
    、每片10顆膠囊及每盒30顆膠囊之3種樣式，並以「9133
    Show」為產品名稱，再行出售與全臺多家藥局一情，業據證
    人顏忠亨、蘇小鳳、黃俊傑、林秋敏於偵查中證述在卷，並
    有前臺北縣政府99年2月3日北府經登字第0993064163號函暨
    附件嘉欣公司登記案卷、嘉欣公司與顏忠亨簽訂之買賣合約
    書、臺灣活力元素公司97年12月22日退貨單各1份在卷可參
    ，且為被告所不否認，是此部分之事實，已堪認定。又被告
    所出售予臺灣活力元素公司之3萬顆膠囊經臺中市衛生局抽
    驗，及於上開時地所查獲扣案之「9133 Show」成品、半成
    品、散裝膠囊等產品經臺灣臺中地方法院檢察署檢察官各抽
    取15粒，分別送請行政院衛生署藥物食品檢驗局及食品藥物
    管理局鑑定結果，被告上開所售予臺灣活力元素公司之膠囊
    及該「9133 Show」成品確實含有N-Desmethylsibutramine
    西藥成分，而該成分屬藥事法第6條第3款所認定之藥品等情
    ，此有行政院衛生署藥物食品檢驗局98年8月3日藥檢參字第
    0980014255號函暨附件檢驗報告書、行政院衛生署食品藥物
    管理局99年6月2日FDA研字第0990024377號函暨附件檢驗報
    告書各1份附卷可憑（參見98年度他字第3926號卷第2頁、99
    年度偵字第3518號卷第131頁），亦為被告所不加爭執，上
    開事實堪認屬實在。然被告則堅決否認有何販賣偽藥之犯意
    ，並以前揭情詞置辯，是以：(一)被告自97年1月進口本案系
    爭膠囊，及販售該膠囊時，是否知悉該膠囊含有N-Desmethy
    lsibut ramine之西藥成分；(二)被告是否有自不詳處所取得
    數量不詳、未經許可添加N-Desmethylsibutramine 西藥成
    分之相同包裝膠囊藥品，混入前開系爭膠囊內之行為，厥為
    本案之關鍵爭執點，茲論述如下。
  (二)查被告於97年1月自美國之「AIE PHARMACEUTICALS INC.」
    公司進口3萬顆系爭膠囊前，已依規定檢具食品明細表向行
    政院衛生署申請進口，且經行政院衛生署查驗登記在案，有
    行政院衛生署衛署食字第0960409628號函暨輸入錠狀（膠囊
    狀）食品明細表、嘉欣公司97年、98年進口報單等資料附卷
    可稽（參見本院卷第17至25頁）。又被告於97年1月輸入系
    爭膠囊前，亦先將該產品委託臺灣檢驗科技股份有限公司（
    下稱SGS公司），檢驗該產品是否含有常見西藥成分、減肥
    藥定性等成分分析，而經SGS公司針對系爭膠囊，以液相層
    析質譜儀（LC/MS）法及液相層析串聯質譜儀（LC/MS/MS）
    法檢測，檢驗結果均「未檢出」SGS公司所列出之常見西藥
    成分及減肥藥；另被告復於98年底，再將其於98年進口之「
    9133，Bulk」膠囊送交SGS公司檢驗，檢驗結果仍係「未檢
    出」該公司所列常見西藥成分及減肥藥等情，此有SGS公司
    分別於96年11月29日、99年1月4日所出具之檢驗報告2份在
    卷可憑（參見本院卷第26至33頁），是系爭膠囊分別經過前
    述2次之多項檢驗均未發現含有減肥藥物或西藥成分之事實
    ，足堪認定。
  (三)次查，「N-Desmethylsibutramine（分子量265.5）」其主
    要結構與「Sibutramine」（諾美婷主成分）之主結構相同
    ，且整體結構疑為類似，即所謂Sibutramine之類緣物。該
    N-Desmethylsibutramine成分可顯著影響人體之生理功能，
    符合藥事法第6條第3款「足以影響人類身體結構及生理功能
    之藥品」規定，應屬藥品管理，此有卷附行政院衛生署食品
    藥物管理局99年9月13日FDA藥字第0990050298號函1份可考
    （參見本院卷第60頁）。又行政院衛生署固未曾核准含該成
    分之產品，然有關N-Desmethylsibutramine成分，係於例行
    檢驗中發現有可疑成分，該不明成分因無法從市面試藥公司
    取得對照品。且行政院衛生署食品藥物管理局資料庫中亦無
    資料可供比對；故由檢體中分離純化該成分純品，再進行各
    種儀器測定，並參考各國文獻及徵詢專家學者意見，約於95
    年4月判定結構；結構確定後則建檔，供日後例行案件檢驗
    比對一情，亦有上開行政院衛生署食品藥物管理局99年9月
    13日FDA藥字第0990050298號、99年11月1日FDA藥字第09900
    58556號函暨所檢附之藥物審議委員會書面審查意見各1件在
    卷可憑（參見本院卷第60、71、72頁）。再本院依職權向行
    政院衛生署食品藥物管理局函詢N-Desmethylsibutramine之
    檢驗比對品來源，該局則覆以：N-Desmethylsibutramine成
    分因需自檢體中分離純化該成分純品，而自檢體中所得純品
    數量有限，且分離純化及結構鑑定過程繁雜，故該局於98
    年6月遂向國際試藥公司購得N-Desmethylsibutramine對照
    品，以加速檢驗等情，亦有上開該局99年11月1日FDA藥字第
    0990058556號函附卷可考（參見本院卷第71頁），足見N-De
    smethylsibutramine之成分，雖於95年4月已判定結構，而
    得據以檢驗出某產品是否含有N-Desmethylsibutramine成分
    ，然縱如行政院衛生署食品藥物管理局之專業鑑驗機關，其
    資料庫中亦無資料可供比對，該局係於98年6月後始取得N-D
    esmethylsibutramine之對照品，即屬甚明。
  (四)另本院復依職權向SGS公司函詢被告前述2次將系爭膠囊送請
    SGS公司檢驗當時，該公司是否已取得N-Desmethylsibutram
    ine之成分之標準品可供比對而得以檢驗出某產品是否含有
    N-Desmethylsibutramine成分一節，該公司係覆以：SGS公
    司目前提供之減肥藥定性分析之檢測服務中，尚未包含N-De
    smethylsibutramine此一項目，故前述2份檢驗報告中並無
    檢驗N-Desmethylsibutramine此一項目。該公司目前提供之
    「常見西藥成分及減肥藥定性分析」乃參考一般市面常見西
    藥成分及常誤用成分篩選所得，並參考客戶詢問及依照食品
    藥物管理局所公告之壯陽減肥藥及其類緣物逐步新增而得。
    前述2份檢驗報告檢驗當時，該公司尚未獲得N-Desmethylsi
    butramine標準品以供比對、檢驗該樣品是否具有N-Desmeth
    ylsibutramine，故未於報告中呈現N-Desmethylsibutramin
    e此一項目。該公司於今年7月（即99年7月）取得此項標準
    品並著手研發測試，預計於100年初提供此項目之檢測服務
    等語甚詳，此有SGS公司99年12月13日台檢（化超）字第991
    21302號函附卷足稽（參見本院卷第76頁），是以被告於97
    年1月進口系爭膠囊時，無論是行政院衛生署食品藥物管理
    局或是SGS公司等專業鑑驗機構，均尚未取得N-Desmethylsi
    butramine對照品或標準品可供直接檢驗某產品是否含有N-D
    esmethylsibutramine成分。衡酌被告於97年1月進口系爭膠
    囊時，已將該膠囊送交SGS公司經過多項檢驗均未發現含有
    減肥藥物或西藥成分，則被告已針對可能發生禁藥或偽藥之
    情預作防範，其顯然不願發生所販售之物另存有西藥成分，
    實難謂被告對其所販售之系爭膠囊含有N-Desmethylsibutra
    mine西藥成分已有認識或明知。況被告97年1月進口系爭膠
    囊時及被告97年8月起販售系爭膠囊予各藥局至99年2月4日
    被查獲日止，即便是專門從事藥物檢驗之檢驗公司亦無法對
    N-Desmethylsibutramine成分加以檢測。準此以觀，依被告
    之智識程度，被告辯稱自97年1月進口系爭膠囊，及販售該
    膠囊之時，並不知該膠囊含有N-Desmethylsibutramine西藥
    成分，且亦不知要作該項N-Desmethylsibutramine西藥成分
    項目之檢測，應屬非虛。
  (五)再公訴意旨認被告係自不詳處所，取得數量不詳、未經許可
    添加N-Desmethylsibutramine西藥成分之相同包裝膠囊藥品
    ，混入前開進口之系爭膠囊內等語。惟查，被告先於97年1
    月為嘉欣公司向美國之「AIE PHARMACEUTICALS INC.」公司
    進口3萬顆系爭膠囊，復於98年再度進口相同膠囊3萬顆一情
    ，此有被告進口系爭膠囊之嘉欣公司97年、98年進口報單各
    1 紙在卷可佐（參見本院卷第18、19頁），則本案縱於99年
    2月4日在嘉欣公司搜索查獲「9133 Show」成品3270顆、半
    成品4213顆、散裝膠囊3箱（共約3萬顆）等物，均不足以認
    定被告有何另外取得添加N-Desmethylsibutramine西藥成分
    之相同包裝膠囊藥品，而混入前開進口之系爭膠囊內之行為
    ，另亦查無可證明被告有公訴意旨所指之另將偽藥混入系爭
    膠囊之證據，公訴人復未舉證證明前開經檢驗含有N-Desmet
    hylsibutramine成分之膠囊，係由被告另行取得之偽藥而混
    入於前開進口之系爭膠囊內之情形，自難遽認被告有公訴人
    所指之將系爭膠囊混入偽藥而販賣之犯行。
六、綜上所述，本件被告於進口系爭膠囊前，已依規定檢具食品
    明細表向行政院衛生署申請進口，而被告97年1月進口系爭
    膠囊時，縱使如專業鑑驗機構行政院衛生署食品藥物管理局
    及SGS公司，均尚未取得N-Desmethylsibutramine對照品或
    標準品可供直接檢驗某產品是否含有N-Desmethylsibutrami
    ne成分，則被告進口系爭膠囊前，既已將該產品委託SGS公
    司經過多項檢驗，均未發現含有減肥藥物或西藥成分，衡諸
    一般社會常情，被告信賴此「未檢出西藥成分」之鑑定結果
    而販賣系爭膠囊產品，顯難遽認被告於本件行為當時確有違
    反藥事法第83條第1項販賣偽藥之故意或過失至明；另查無
    證據證明被告有另行取得添加N-Desmethylsibutramine西藥
    成分之相同包裝膠囊藥品，混入前開進口之系爭膠囊之行為
    ，從而，被告前開所辯，尚屬可採。本件公訴意旨所認被告
    涉犯販賣偽藥罪嫌所憑之證據，均未達通常一般人均不致有
    所懷疑，而得以確信其為真實之程度。此外，本院復查無其
    他積極證據足資證明被告有何公訴意旨所指涉犯販賣偽藥之
    犯行，揆諸前揭法條及判例意旨說明，被告之犯行洵難認定
    ，既不能證明被告犯罪，依法自應為無罪判決之諭知，以昭
    審慎。
七、至臺灣臺中地方法院檢察署99年度偵字第17072號移送併辦
    意旨略以：移送併辦之案件與本件起訴之事實具有實質上一
    罪之集合犯關係，應移送本院併案審理等語。然查，本件檢
    察官起訴之事實，經本院審理後認應諭知被告無罪，則前開
    移送併辦部分，與本案即無裁判上一罪之關係，非本案起訴
    效力所及，本院無從併予審理，應退回移案機關由檢察官另
    為適法之處理，併此敘明。
據上論斷，應依刑事訴訟法第301條第1項，判決如主文。
本案經檢察官廖育賢到庭執行職務。
中    華    民    國    100    年    1    月     27    日
                  刑事第三庭    審判長法  官  張靜琪
                                      法  官  陳秋月
                                      法  官  黃麗玲
以上正本證明與原本無異。
如不服本判決應於收受判決後10日內向本院提出上訴書狀，並應
敘述具體理由；其未敘述上訴理由者，應於上訴期間屆滿後20日
內向本院補提理由書（均須按他造當事人之人數附繕本）「切勿
逕送上級法院」。
中    華    民    國    100    年    1    月     27    日
                                      書記官  黃毅皓